臺灣高等法院臺南分院刑事判決　　　　95年度上訴字第1091號
上　訴　人　臺灣雲林地方法院檢察署檢察官
被　　　告　甲 ○ ○
　　　　　　　　　　　（現另案在臺灣台南監獄台南分監執行
選任辯護人　藍 庭 光　律師
　　　　　　劉 志 卿　律師
上列上訴人因被告違反毒品危害防制條例案件，不服臺灣雲林地
方法院95年度訴字第83號中華民國95年08月30日第一審判決（起
訴案號：臺灣雲林地方法院檢察署94年度偵字第4003號），提起
上訴，本院判決如下：
    主  文
上訴駁回。
    理  由
一、公訴意旨略以：被告甲○○前有煙毒、業務過失致死、違反
    票據法、侵占、竊盜及觀察勒戒等前科，於民國（下同）九
    十一年間犯竊盜案件，經臺灣雲林地方法院判處有期徒刑八
    月，於九十二年五月二十六日入監，迄九十三年一月二十六
    日執行完畢出監；詎仍不知悔改，基於販賣第二級毒品之犯
    意，於九十四年三月十九日某時，在雲林縣西螺鎮○○○路
    、廣興路口之「文祠廟」，以不詳價格，販賣第二級毒品甲
    基安非他命一小包予程文仁（程文仁施用第二級毒品部分，
    已經判決確定）；嗣於翌日上午十一時四十五分許，程文仁
    在雲林縣西螺鎮河南里「百姓公廟」吸食甲基安非他命時，
    為巡邏員警當場查獲，並扣得甲基安非他命殘渣袋、燈泡、
    吸管、鋁箔包過濾器等物品，始經程文仁之供述而循線查悉
    上情。案經雲林縣警察局西螺分局移送臺灣雲林地方法院檢
    察署檢察官偵查起訴，因認被告涉有毒品危害防制條例第四
    條第二項之販賣第二級毒品安非他命之罪嫌等語。
二、按犯罪事實應依證據認定之，無證據不得認定犯罪事實；又
    不能證明被告犯罪者，應諭知無罪之判決，刑事訴訟法第一
    五四條第二項、第三○一條第一項分別定有規定。次按認定
    不利於被告之事實，須依積極證據，苟積極證據不足為不利
    於被告事實之認定時，即應為有利於被告之認定，更不必有
    何有利之證據。此之所謂證據，須確屬能為被告有罪之證明
    ，而無瑕疵可指者，始足當之；再者，犯罪事實之認定，應
    憑證據，所謂證據，須適於為被告犯罪事實之證明者，始得
    採為斷罪資料，如未能發現相當證據，或證據不足以證明，
    自不能以推測或擬制之方法以為裁判基礎；又所謂認定犯罪
    事實所憑之證據，雖不以直接證據為限，間接證據亦包括在
    內，然而無論直接或間接證據，其為訴訟上之證明，須於通
    常一般人均不致有所懷疑，而得確信其為真實之程度，始得
    據之為有罪之認定，倘其證明尚未達到此一程度，而有合理
    懷疑存在時，即應為無罪之判決（最高法院29年度上字第31
    05號、30年度上字第0816號、40年度台上字第86號、53年度
    台上字第2750號、76年度台上字第4986號判例參照）。另事
    實審法院對於證據之取捨，依法雖有自由判斷之權，然積極
    證據不足證明犯罪事實時，被告之抗辯或反證縱屬虛偽，仍
    不能以此資為積極證據應予採信之理由；至認定犯罪事實應
    依證據，為刑事訴訟法所明定，故被告否認犯罪事實所持之
    辯解，縱屬不能成立，仍非有積極證據足以證明其犯罪行為
    ，不能遽為有罪之認定（最高法院30年度上字第0482、1831
    號判例參照）。末按刑事訴訟法第一百六十一條已於九十一
    年二月八日修正公布，其第一項規定：檢察官就被告犯罪事
    實，應負舉證責任，並指出證明之方法。因此，檢察官對於
    起訴之犯罪事實，應負提出證據及說服之實質舉證責任。倘
    其所提出之證據，不足為被告有罪之積極證明，或其指出證
    明之方法，無從說服法院以形成被告有罪之心證，基於無罪
    推定之原則，自應為被告無罪判決之諭知（最高法院92年度
    臺上字第0128號判例參照）。
三、公訴意旨認被告甲○○涉有毒品危害防制條例第四條第二項
    之販賣第二級毒品安非他命罪嫌，無非係以：證人程文仁於
    偵查中之證述及臺灣雲林地方法院九十四年度虎簡字第二八
    四號刑事判決書一份等情，為其論罪之依據。
四、訊據被告甲○○堅決否認有何販賣毒品安非他命予證人程文
    仁之事實，並辯稱：其之前曾經毆打程文仁，程文仁因而挾
    怨誣攀，且程文仁之證述前後不一，已不足採；至警方於九
    十四年三月十九日至其住處搜索時，並未扣得磅秤及夾鍊袋
    等物，僅查獲安非他命及吸管，安非他命是其自己吸用，而
    且程文仁目前在精神治療中，證詞不可採信，被告確實沒有
    販賣給程文仁等語。
五、經查：
  (一)證人程文仁就其向被告甲○○購買安非他命經過之陳述，於
    警詢時係證稱：「我所吸食的安非他命都是向一名培訓（後
    經程文仁指認係被告甲○○，見警卷第25頁）的男子所購買
    。」「我認識培訓一、二個月。」「我向培訓購買安非他命
    二次。」「我在西螺公路局打電話與培訓聯絡，在興農西路
    與廣興路口的文祀廟交易。」「我購買二次金額都是新臺幣
    1000元。」（見警卷第16至17頁）等語；而於檢察官偵查時
    卻具結證述：「認識（指是否認識甲○○）。」「我跟他拿
    了一次，用錢跟他買安非他命一次，時間我忘了，‧‧後來
    他還有沒有在賣我不知道。」「不記得了（指在何處購買）
    。」（見偵查卷第49頁）等情；另於原審審理時則具結證稱
    ：「有（指有無向被告買過）。」「兩次而已（指買幾次）
    。」「壹仟、壹仟（指兩次各拿多少錢）。」「兩次都是在
    大路邊，西螺，我不知道是什麼路，都同一個地方（指購買
    地點）。」「我是遇到跟他買，沒有聯絡，‧‧」「我沒有
    打電話給他，我是在路邊遇到他。」「我忘記了，沒有印象
    （指購買時間）。」「約下午四點多（指第二次購買時間）
    。」「我忘記，去年的事情我忘記（指於檢察官偵訊為何說
    購買一次）。」「第二次（指未拿錢予被告），後來遇到才
    拿給他。」「我忘記（指二次差多久）。」（見原審卷第09
    9至106頁）等語在卷；依前所述，證人程文仁就其向被告甲
    ○○購買安非他命之陳述包括購買安非他命之時間、地點、
    次數等有關論罪科刑重要事項，甚至聯絡購買安非他命之交
    易方法、購買對價之付款方式等，竟先後互不一致，甚至矛
    盾，而有重大瑕疵；再揆諸按施用毒品者，其所稱向某人購
    買之供述，須補強證據以擔保其供述之真實性。良以施用毒
    品者其供述之憑信性本不及於一般人，況施用毒品者其供出
    來源，因而破獲者，法律復規定得減輕其刑，其有為偵查機
    關誘導、或為邀輕典而為不實之陳述之可能，其供述之真實
    性自有合理之懷疑。是本院一貫之見解，認施用毒品者關於
    其向某人購買毒品之供述，必須補強證據佐證，以擔保其供
    述之真實性，俾貫徹刑事訴訟無罪推定及嚴格證明之基本原
    則。而茲所謂補強證據，指其他有關證明施用毒品者之關於
    毒品交易之供述真實性之相關證據而言，必須與施用毒品者
    關於毒品交易之供述，具有相當程度之關連性，而足使一般
    人對施用毒品者關於毒品交易之供述，並無合理之懷疑存在
    ，而得確信其為真實，始足當之（最高法院92年度臺上字第
    2033號判決參照）。從而，因施用毒品者關於其向某人購買
    毒品之供述常有瑕疵，且證明力較為薄弱，倘無其他證據可
    補正其供述上之瑕疵，或與該供述相印證時，自不足補強該
    供述之證明力，當無法使法院得以獲得認定被告有罪之較強
    力心證以察，在無其他積極證據足資證明時，自尚不能僅憑
    證人程文仁前揭具有重大瑕疵之證述內容即遽採為被告論罪
    之依據。
  (二)又證人程文仁固確因施用及持有第二級毒品安非他命，經原
    審法院以九十年度虎簡字第二八四號判決判處有期徒刑六月
    ，如易科罰金，以三百元折算一日在案，而有前揭刑事判決
    書一份在卷可憑（見偵查卷第64頁）；惟按究此僅能證明證
    人程文仁確有持有及施用安非他命之犯行而已，且參諸證據
    之證明力，屬於法院判斷之自由，且需不得違背經驗法則，
    如證據之本身依照吾人日常生活經驗所得之定則觀察，尚非
    無疑竇時，則遽難採為判決之基礎（最高法院48年度台上字
    第0475號判例參照）。再參諸按認定犯罪事實所憑之證據，
    雖不以直接證據為限，間接證據亦包括在內；然而無論直接
    或間接證據，其為訴訟上之證明，須於通常一般之人均不致
    有所懷疑，而得確信其為真實之程度者，始得據為有罪之認
    定；同時證據之證明力雖由法院自由判斷，然證據之本身如
    對於待證事實不足為供證明之資料，則仍不得採為判決基礎
    （最高法院71年度台上字第4022號及76年度台上字第4986號
    判例參照）以察，自尚不能憑此即據採被告有販賣第二級毒
    品安非他命予證人程文仁之論罪依據。
  (三)再證人程文仁於警詢時雖指認被告甲○○即為販賣安非他命
    予他者（見警卷第25頁），惟按此姑不論已因與前揭事實不
    符，致不足採。且按刑事實務上之對人指認，乃犯罪後，經
    由被害人、共犯或目擊之第三人，指證並確認犯罪嫌疑人之
    證據方法。現行刑事訴訟法雖未明定關於指認之程序，然因
    指認人可能受其本身觀察能力、記憶能力及真誠性之不確定
    因素影響，參諸刑事訴訟法第一百五十九條之一至第一百五
    十九條之三規定被告以外之人所為審判外之陳述，須有可信
    之情況，始得作為證據之趣旨，是如何由指認人為適當正確
    之指認，自應依個案具體情形而定。案發後之初次指認，無
    論係司法警察（官）調查或檢察官偵查中所為，常重大影響
    案件之偵查方向甚或審判心證，自當力求慎重無訛，故除被
    告或犯罪嫌疑人係社會（地區）知名人士、熟識親友、特徵
    顯著、曾長期近距接觸、現行犯或準現行犯，或其他無誤認
    之虞者，方得採行當面、單獨之指認外，皆應依訴訟制度健
    全國家之例，以「真人列隊指認」方式為之，不宜以單獨一
    人供指認，或僅提供單一照片，甚或陳舊相片，以作指認，
    更不得有任何暗示、誘導之不正方法，否則其踐行之程序即
    非適法，自難認已具備傳聞法則例外之可信性要件。因之，
    自仍不能以證人程文仁於警詢時之指認，採為不利被告之認
    定。
  (四)基上，公訴人復未提出其他適合於證明被告犯罪事實之積極
    證據，並說明其證據方法與待證事實之關係，說服本院以形
    成被告有罪之心證，而被告既堅稱其無前揭之犯行，基於無
    罪推定之原則，被告犯罪尚屬不能證明。
六、綜上所述，本件依公訴人提出之證據，尚不足以認定被告確
    有販賣毒品安非他命予證人程文仁之行為；此外，又查無其
    他積極之證據足資證明被告有上開犯
    行；同時公訴人又未再提出其他適合於證明被告犯罪事實之
    積極證據，並說明其證據方法與待證事實之關係，說服本院
    以形成被告有罪之心證，揆諸上開說明，基於無罪推定之原
    則，原審以不能證明被告犯罪，而諭知無罪之判決，核屬允
    當。檢察官上訴指摘原判決不當，求為撤銷改判有罪，為無
    理由，應予駁回。
七、據上論結，應依刑事訴訟法第368條，判決如主文。
本案經檢察官吳忠賢到庭執行職務。
中　　華　　民　　國　　96　　年　　2 　　月　　14　　日
                  刑事第三庭    審判長法　官  陳義仲
                                      法　官  宋明蒼
                                      法　官  張世展
以上正本證明與原本無異。
檢察官如不服本判決應於收受本判決後十日內向本院提出上訴書
，其未敘述上訴理由者並得於提起上訴後十日內向本院補提理由
書。
　　　　　　　　　　　　　　　　　　　書記官  魏芝雯
中　　華　　民　　國　　96　　年　　2 　　月　　15　　日
